【裁判字號】    90,重上更(三)緝,42
【裁判日期】    900521
【裁判案由】    偽造文書
【裁判全文】
臺灣高等法院臺南分院刑事判決        九十年度重上更（三）緝字第四十二號  Ｇ
      上  訴  人
      即  被  告  甲  ○  ○
右上訴人因偽造文書等案件，不服臺灣嘉義地方法院七十五年度訴字第一七七號中華
民國七十六年十一月三十日第一審判決（起訴案號：臺灣嘉義地方法院檢察署七十五
年度偵字第三七二號、一八０二號），提起上訴，判決後經最高法院第三次發回更審
，本院判決如左：
      主      文
原判決關於甲○○部分撤銷。
甲○○行使偽造私文書，足以生損害於公眾及他人，處有期徒刑陸月，減為有期徒刑
參月，如易科罰金，以參拾元折算壹日。
民國七十一年十二月十日借據上債務人欄內偽造之「丙○○」署押壹枚沒收。
被訴偽造文書向臺灣土地銀行嘉義分行冒貸新臺幣一百萬元部分免訴。
      事      實
甲○○在嘉義縣民雄鄉開設代書事務所，從事土地代書業務，並兼向他人低利貸款再
以高利貸出，賺取中間利息差額為業，竟意圖為自己不法之所有，於民國（下同）七
十一年十二月十日，利用持有其舅父丙○○所有嘉義縣民雄鄉○○段番子小段第六四
三號田地所有權狀及印鑑之機會，擅以丙○○名義，書立借據及抵押權設定契約書，
並擅自盜用丙○○之印鑑，借據上並偽簽丙○○之署押，持向乙○○（現改名為黃獻
諒）詐借新臺幣（下同）三十萬元，同時持向嘉義縣大林地政事務所，申請設定同額
之抵押權登記，使該地政機關承辦公務員，於七十二年二月五日，將此不實事項登載
於職務上所掌管之土地登記簿上，足生損害於丙○○及地政機關對土地登記管理之正
確性，迄七十四年初，其向乙○○稱如能返還六四三號田地之抵押權利證明書，丙○○即另行貸款清償所欠三十萬元云云，乙○○遂還其抵押權利證明書，嗣未見其持款
清償，復查知其已逃逸，乃找丙○○要債，丙○○始知所有土地遭其擅自設定抵押權
向乙○○借款，乙○○亦始知受騙。案經乙○○、丙○○訴請臺灣嘉義地方法院檢察
署檢察官偵查起訴。
    理      由
甲、有罪部分：
一、訊據上訴人即被告甲○○，固不諱言有於右揭時地，以告訴人丙○○名義，書立
    借據及抵押權設定契約書，持向告訴人乙○○借款三十萬元，並將告訴人丙○○
    所有上開土地設定同額抵押權之事實；惟矢口否認有何詐欺及偽造文書等犯行，
    並辯稱：該三十萬元係告訴人丙○○所借用，其僅代為辦理借用及抵押權設定手
    續而已，所有過程告訴人丙○○皆知情且同意，其何來犯罪之有云云。經查被告
    甲○○如何以告訴人丙○○名義，書立借據及抵押權設定契約書，將告訴人丙○○所有上開土地，持向告訴人乙○○抵押借款三十萬元等情，已迭據告訴人乙○○先後在歷次偵審中指訴甚詳，並有借據及告訴人丙○○所有嘉義縣民雄鄉○○
    段番子小段六四三號土地登記簿謄本，存於偵查卷足稽。被告雖辯稱該三十萬元
    係告訴人丙○○向告訴人乙○○所借，且有經告訴人丙○○當場點收云云。第以
    告訴人丙○○自始即已堅稱：「並未委託被告甲○○辦理抵押借款，對於被告甲○○持伊之土地所有權狀，向告訴人乙○○借款之事完全不知情」等語不移，且
    觀諸告訴人乙○○在偵查中供稱：「（丙○○向你借三十萬元，從頭到尾丙○○
    有無出面？）沒出面，我有時去洪代書事務所，看過，知道他是他（被告）舅舅
    」、「用丙○○土地抵押向我借款時就寫這張（借據）了，第一次設定抵押，他
    將抵押權證明給我，我就把收據給他。後來他向我說塗銷抵押權後再貸款還我，
    叫我收據先留著，後來塗銷抵押後，他錢沒還我，所以收據還在我手中」、「（
    設定抵押權以前，丙○○之所有權狀原本你看過嗎？）沒有，我都委託洪代書，
    契約書我也沒看過，他只拿抵押權利證明給我」（見偵查卷第四二至四三頁），
    繼在原審供稱：「（借錢時丙○○有無在場？）沒有。」、「（契約是你與甲○○訂的？）是的」、「（設定抵押權契約、及你拿錢給甲○○時，丙○○有無在
    場？）沒有」、「（認識丙○○？）不認識，但我到甲○○代書處時曾見過他」
    、「（三十萬元如何借給丙○○？）那三十萬是我拿給甲○○，託他代我貸放出
    去的，如何貸我不知‧‧‧（貸與何人你知否？）只知那人叫丙○○，但當時還
    不知丙○○是何人」（見原審卷第一七至一八、一０八至一０九頁）；及被告甲○○在偵查中自承：「我舅父丙○○只是提供土地而已」（見偵查卷第一七至一
    八頁），繼在原審自稱：「（借條）是我替我舅舅寫的，名字也是我替他簽的」
    （見原審卷第一八頁）各等語。苟告訴人丙○○確有向告訴人乙○○借款三十萬
    元，告訴人丙○○必係急需用錢，衡情應會親自出面與告訴人乙○○訂約，並辦
    理設定抵押權登記，況依民間借貸習慣，告訴人乙○○亦當要求告訴人丙○○親
    自簽名書立借據；惟觀諸上開本件借貸過程，皆係由被告甲○○出面與告訴人乙○○接洽，甚進而代告訴人丙○○書寫借據並簽名蓋章，微論已與常情有違，矧
    告訴人丙○○始終堅詞否認有委託被告甲○○向告訴人乙○○借款之情事，顯見
    被告甲○○辯稱三十萬元係告訴人丙○○向告訴人乙○○借貸云者，尚難認屬實
    情。次查被告甲○○持有系爭告訴人丙○○所有土地權狀及印鑑之來源，既據告
    訴人丙○○在偵查中供稱：「六四三號土地是拜託他買的，印鑑放在他那兒，為
    何會於七十二年設定抵押我並不清楚」等語在卷（見偵查卷第一二頁），固足認
    被告甲○○所稱該土地所有權狀及印鑑係告訴人丙○○所提供云者屬實，然尚不
    足據此為被告甲○○有利之認定。按刑法第十五章所保護者，乃在於文書之真正
    ，及法律交易之安全性。所謂私文書，係指附著於有體物上之思想表示，其內容
    可作為法律關係事項證明之用，並可認知其製作之人者皆是；又同法第二百十六
    條所稱之「行使」，係指必須提出該文書，並本於該文書之內容而有所主張；而
    借據、抵押權設定契約書，均係用以表彰借貸關係及權利義務內容之文書，應係
    刑法所稱之私文書無疑。茲被告甲○○明知告訴人丙○○並未委託其借款，竟擅
    以告訴人丙○○之名義製作借據、抵押權設定契約書，向告訴人乙○○借款，並
    連同上開土地所有權狀、印鑑等持向地政機關辦理設定抵押權登記，顯與刑法第
    二百十六條之行使構成要件相當。又被告甲○○利用告訴人丙○○所有上開土地
    所有權狀，向告訴人乙○○佯稱係告訴人丙○○欲抵押借款三十萬元，致告訴人
    乙○○陷於錯誤而如數交付，其有意圖為自己不法之所有之詐欺意圖及施詐行為
    ，亦昭然若揭。綜上各情，參互觀之，足認被告甲○○所辯前詞，核屬畏罪卸責
    之詞，無足取信。本件事證已臻明確，被告甲○○之犯行洵堪認定，應予依法論
    科。
二、查被告甲○○意圖為自己不法之所有，以詐術向告訴人乙○○詐騙三十萬元，核
    係犯刑法第三百三十九條第一項之詐欺取財罪。又其明知告訴人丙○○、乙○○
    二人間並無借貸關係，竟盜用告訴人丙○○之印章，偽造告訴人丙○○名義之借
    據，及抵押權設定契約書，進而持向地政機關辦理抵押權設定登記，使該承辦之
    公務員將此不實事項，登載於職務所掌之公文書上，亦足生損害於告訴人丙○○
    及地政機關對土地管理之正確性，核係另犯刑法第二百十四條之使公務員登載不
    實文書罪，及刑法第二百十六條、第二百十條之行使偽造私文書罪。其盜用印章
    及偽造署押為偽造私文書之部分行為，其偽造私文書復持以行使，偽造之低度行
    為應為行使之高度行為所吸收，均不另論罪。其所犯上開詐欺取財、使公務員登
    載不實文書、及行使偽造私文書三罪間，具有方法結果之牽連關係，應從一重之
    行使偽造私文書罪處斷。原審據以論罪科刑，固非無見。然查中華民國七十七年
    罪犯減刑條例，已於七十七年四月二十二日公布施行，被告甲○○之犯罪時間係
    於七十七年一月三十日以前，所犯為該條例第四條第二項所列之案件，合於減刑
    條件，應依該條例第一項第二款第三目減刑二分之一，原審未及減刑，已有未合
    ；又後述被告甲○○被訴偽造文書冒貸一百萬元部分，業經臺灣嘉義地方法院以
    八十七年度訴緝字第三十六號判決免訴確定在案，原審未及審酌，仍併予論罪，
    亦有未合。被告上訴意旨，否認此部分犯罪，雖無足取，惟原判決既有可議，即
    屬無可維持，應由本院將原判決予以撤銷改判。爰審酌被告之素行、犯罪之動機
    、目的、方法、所生危害、及其犯後態度等一切情狀，改對其量處有期徒刑六月
    ，並依法同時於主文減為有期徒刑三月，七十一年十二月十日借據上偽造之「丙○○」署押壹枚，依法應宣告沒收。又按中華民國九十年一月四日修正，同年月
    十日經總統公布施行之刑法第四十一條第一項規定：「犯最重本刑為五年以下有
    期徒刑之罪，而受六月以下有期徒刑或拘役之宣告，因身體、教育、職業、家庭
    之關係或其他正當事由，執行顯有困難者，得以一元以上三元以下折算一日，易
    科罰金。但確因不執行所宣告之刑，難收矯正之效，或難以維持法秩序者，不在
    此限。」；另易科罰金之折算標準，亦於八十年五月六日修正施行，依罰金罰鍰
    提高標準條例第二條前段規定，就其原定數額提高為一百倍折算一日，較修正前
    之提高十倍折算一日為重。被告甲○○所犯行使偽造私文書罪，為最重本刑五年
    以下有期徒刑之罪，比較其行為前後法律之變更，就得易科罰金部分以行為後之
    法律較為有利，就易科罰金之折算標準部分以修正前之戡亂時期罰金罰鍰提高標
    準條例較為有利，爰依刑法第二條第一項從新從輕原則，併予諭知如易科罰金，
    以三十元折算一日之標準，以資懲儆。末按中華民國八十年罪犯減刑條例第六條
    規定：「本條例施行前，經通緝而未於本條例施行之日起十個月內自動歸案接受
    偵查、審判或執行者，不得依本條例減刑。」，被告甲○○於八十年一月二日經
    本院發布通緝，於九十年一月十三日始為桃園縣警察局平鎮分局查獲，既有該分
    局通緝案件移送報告附卷為憑，其未於該條例施行之日起十個月內主動歸案接受
    審判，顯不符合該條例減刑之規定，自不得再依該減刑條例減刑，附此敘明。
乙、免訴部分：
一、公訴意旨另略以：被告甲○○於七十四年一月間，收受賴森夫所交付嘉義縣民雄
    鄉○○段番子小段六００之一、六０二、六０三號三筆農地之土地所有權狀及印
    鑑證明，用以扺償賴森夫欠其之借款三十萬元後，因其不具自耕農身分，乃商得
    丙○○之同意，將該三筆土地登記為丙○○名義。詎其竟利用此機會向丙○○佯
    稱欲以該三筆土地向銀行貸款，丙○○不疑即將印章交其使用，其旋與乃妻林錦
    秀（業經本院判決無罪確定）共謀，由林錦秀利用丙○○之印章，於同年二月一
    日向嘉義縣民雄戶政事務所申請得印鑑證明，並利用該印鑑證明及偽造丙○○名
    義之申請書、切結書、委託書，以土地所有權狀遺失為由，向嘉義縣大林地政事
    務所申請補發丙○○所有之民雄鄉○○段二五八之二及之四、同段番子小段六四
    二、六四三、七七六號田地之所有權狀，再由林錦秀利用補發之五紙所有權狀及
    丙○○之印鑑證明，向臺灣土地銀行嘉義分行設定抵押詐貸得一百萬元，致生損
    害於丙○○。嗣銀行通知丙○○清償利息，始知伊所有之土地為被告甲○○、林
    錦秀夫婦所冒貸。因認被告甲○○此部分亦涉犯有刑法第三百三十九條第一項詐
    欺、第二百十條偽造私文書、及第二百十四條使公務員登載不實等罪嫌云云。
二、按案件曾經判決確定者，應諭知免訴之判決，刑事訴訟法第三百零二條第一款定
    有明文。又該條所謂「曾經判決確定者」，固係指同一案件，已經法院為實體上
    之確定判決，該被告應否受刑事制裁，即因前次判決而確定，不能更為其他有罪
    或無罪之實體上裁判，即係指具有實質確定力之本案判決而言。然按免訴判決雖
    得不經言詞辯論為之，屬於形式裁判之一種，然其本質，係欠缺實體訴訟條件之
    判決，該等實體訴訟條件之有無，如未經某種程度之實體審理，仍無從為判斷，
    是免訴判決之內容既涉及實體，即亦具有實體性，當與實體判決同其效力，職是
    同一案件經法院為免訴判決確定者，他法院自應依同法第一款之規定諭知免訴判
    決，始無悖刑事訴訟法一事不再理之精神。經查被告甲○○被訴此部分犯罪事實
    ，業經臺灣嘉義地方法院檢察署檢察官於七十八年七月十二日，以七十八年度偵
    字第九三六號起訴，並經臺灣嘉義地方法院於八十七年十月十六日，以八十七年
    度訴緝字第三十六號判決，認被告甲○○此部分犯罪之追訴時效已完成，而諭知
    免訴判決確定在案，此有調閱該案全卷查明屬實，並有該案之起訴書及判決書各
    乙份，存於本審卷足稽。則被告甲○○被訴此部分犯罪，既與前揭另案已判決確
    定之案件，為同一案件，自為該另案已確定判決之效力所及，而應就本案為免訴
    判決之諭知。原審未及審酌及此，予以實體論罪科刑，自有未合。被告上訴意旨
    ，否認此部分犯罪，微論是否有理由，因原審此部分判決既有上開可議之處，即
    屬無可維持，應由本院將原審此部分判決予以撤銷，改為免訴判決之諭知。
丙、據上論斷，應依刑事訴訟法第三百六十九條第一項前段、第三百六十四條、第三
    百零二條第一款、第二百九十九條第一項前段，刑法第二條第一項、第二百十六
    條、第二百十條、第二百十四條、第三百三十九條第一項、第五十五條、第四十
    一條第一項、第二百十九條，中華民國七十七年罪犯減刑條例第二條第一項第二
    款第三目、第四條、第六條，戡亂時期罰金罰鍰提高標準條例第一條前段、第二
    條，判決如主文。
本案經檢察官林炎昇到庭執行職務。
中    華    民    國      九十      年      五      月      二十一      日
                                  臺灣高等法院臺南分院刑事第二庭
                                      審判長法官  游    明    仁
                                            法官  戴    勝    利
                                            法官  林    永    茂
右正本證明與原本無異。
如不服本判決，應於判決送達後十日內向本院提出上訴狀，其未敘述理由者並應於提
出上訴狀後十日內向本院補提理由書（應附繕本)。
                                      法院書記官  楊    清    旺
中    華    民    國      九十      年      五      月      二十三      日
附錄法條：
刑法第二百十六條：行使第二百十條至第二百十五條之文書者，依偽造、變造文書或
                  登載不實事項或使登載不實事項之規定處斷。
刑法第二百十條：偽造、變造私文書，足以生損害於公眾或他人者，處五年以下有期
                徒刑。


司法院資訊處製作；財團法人民間司法改革基金會備份。
